臺灣高等法院臺南分院刑事判決　　　　　九十三年度上易字第三六八號　　　　Ｇ
　　　上　訴　人　臺灣雲林地方法院檢察署檢察官
　　　被　　　告　庚　○　○
　　　共　　　同
　　　選任辯護人　洪　秀　一
右上訴人因被告等過失傷害案件，不服臺灣雲林地方法院九十二年度易字第七六號中
華民國九十三年六月三十日第一審判決（起訴案號：臺灣雲林地方法院檢察署九十一
年度偵字第四○二六號），提起上訴，本院判決如左：
      主      文
上訴駁回。
      理      由
一、公訴意旨：被告庚○○、乙○○、己○○、甲○○、戊○○、丙○○等六人原均
    任職雲林縣警察局台西分局麥寮分駐所之警員，為依法從事逮捕通緝犯之公務員
    ，於民國（下同）九十年十二月廿八日據通緝犯丁○○之鄰居林聬等數人報案丁○○傷害鄰人案件，依法前往雲林縣麥寮鄉○○路之現場處理及逮捕通緝犯時，
    嗣遇通緝犯丁○○拒捕並持菜刀、鐵條攻擊警員，警員依法使用警械制伏，惟於
    制伏通緝犯丁○○時因使用警械過當，致使丁○○受有右尺骨骨幹骨折、右上頜
    裂傷、右額裂傷、右上臂瘀傷、左前臂瘀傷、右上臂瘀傷、左大腿外側瘀傷、右
    大腿外側瘀傷等傷害，因而認被告等涉有刑法第二百八十四條第二項之業務過失
    傷害罪嫌。
二、按犯罪事實應依證據認定，無證據不得認定犯罪事實；又不能證明被告犯罪者，
    應諭知無罪之判決，刑事訴訟法第一百五十四條第二項、第三百零一條第一項分
    別定有明文。又事實之認定，應憑證據，如未能發現相當證據，或證據不足以證
    明，自不能以推測或擬制之方法，為裁判基礎；且認定不利於被告之事實須依積
    極證據，苟積極證據不足為不利於被告事實之認定時，即應為有利於被告之認定
    ；另認定犯罪事實所憑之證據，雖不以直接證據為限，間接證據亦包括在內，然
    而無論直接證據或間接證據，其為訴訟上之證明，須於通常一般之人均不致有所
    懷疑，而得確信其為真實之程度者，始得據為有罪之認定，倘其證明尚未達到此
    一程度，而有合理之懷疑存在而無從使事實審法院得有罪之確信時，即應由法院
    為諭知被告無罪之判決；又被害人之陳述如無瑕疵，且就其他方面調查又與事實
    相符，固足採為科刑之基礎，倘其陳述尚有瑕疵，而在未究明前，遽採為論罪科
    刑之根據，即難認為適法（最高法院四十年台上字第八六號、三十年台上字第八
    一六號、七十六年台上字第四九八六號、六十一年台上字第三０九九號判例參照
    ）。
三、公訴人認被告庚○○等六人有過失傷害犯行，無非係以告訴人丁○○之指訴，並
    有診斷書二紙、證人黃吉興、湯郁振、林國智、張家燊、林明忠等人之證述，可
    認被告庚○○等使用警械有過當，應認有過失云云。訊據被告庚○○等六人固坦
    承有於右揭時地，因民眾報案前往處理，曾至雲林縣麥寮鄉○○路四三二號丁○○之住處，逮捕當時為臺灣雲林地方法院檢察署通緝之受刑人即告訴人丁○○，
    及其等為克逮捕丁○○而持用警棍、盾牌制伏丁○○，致丁○○受傷等情，惟均
    堅決否認有業務過失傷害罪嫌，被告庚○○辯稱：我們告誡他好幾次，他手上
    拿菜刀及鐵條，我站在後面，攻擊時，我看不清楚。被告己○○辯稱：他手上拿
    菜刀、鐵條，先攻擊我們，我們只是防衛自己，且我亦有受傷。被告乙○○辯稱
    ：我持警棍，虎口受傷，但沒有驗傷，使用警械沒有過當，當時丁○○暴力行為
    非常嚴重，當天（前往處理前），告訴人已經傷害三個人，被害人都來報案了。
    被告甲○○辯稱：我亦有受傷，我們使用警械符合比例原則。被告戊○○辯稱：
    伊未逮捕過當。丙○○辯稱：當時告訴人持刀刺我，外套口袋有血跡，我們都是
    依警械使用條例執行公務，沒有違法各等語。
四、經查：
（一）告訴人在遭逮捕過程時，受有右尺骨骨幹骨折、右上頜裂傷、右額裂傷、右上
      臂瘀傷、左前臂瘀傷、右上臂瘀傷、左大腿外側瘀傷、右大腿外側瘀傷等傷害
      ，有國立臺灣大學醫學院附設醫院診斷證明書（偵查卷他字卷第二一頁）、臺
      灣雲林第二監獄收容人健康檢查表、內外傷記錄表（偵查卷他字卷第八一頁、
      第八二頁）、照片十二張（同上卷他字卷第六至十頁；第一一０頁）等附卷可
      參，而告訴人被逮捕後送往臺灣雲林第二監獄執行，當時與告訴人同房受刑人
      黃吉興、湯郁振、林國智、張家燊（原審誤植為張家桑）、林明忠等人於偵訊
      時證稱：「他的手及腳腫腫的，全身都是傷，晚上痛得無法入眠，一直呻吟痛
      ，無法站立行走」；或證稱：「吃飯洗澡都要人幫忙，並沒有與我們發生口角
      ，因為痛得都躺在床上，需要同時二人扶。」等等（同上卷他字卷第一二二至
      一二四頁），可見告訴人被逮捕過程確受有上述之傷勢。
（二）惟按刑法第二十一條第一項已規定：「依法令之行為，不罰。」，又警察人員
      依警械使用條例使用警械之行為，為依法令之行為，警械使用條例第三條至第
      五條亦定有明文，故警察人員依據警械使用條例而使用警械，具備阻卻違法事
      由，應為法所不罰。又警察人員執行職務時，遇有協助偵查犯罪，或搜索、扣
      押、拘提、羈押及逮捕等須以強制力執行時，或有警察人員之生命、身體、自
      由、裝備遭受危害或脅迫之情形，得使用警棍制止。警察人員使用警械，應基
      於急迫需要為之，不得逾越必要程度，並應事先警告；但因情況危急不及事先
      警告者，不在此限，上開警械使用條例第三條第一、三款，第五條分別定有明
      文。而刑事訴訟法第九十條亦規定：「被告抗拒拘提、逮捕或脫逃者，得用強
      制力拘提或逮捕之。但不得逾必要之程度。」再者，依法逮捕犯罪嫌疑人之公
      務員，遇有抵抗時，雖得以武力排除之，但其程度以能達逮捕之目的為止，若
      未超過其程度，即為法之所許，得認為依法令之行為，最高法院三十年上字第
      一○七○號判例意旨可資參照。
（三）告訴人丁○○為毀損案件待執行之受刑人，因未到案執行，臺灣雲林地方法院
      檢察署乃發佈通緝之，已據丁○○供述在卷，並有查捕逃犯作業個別查詢報表
      可稽（偵查他字卷第三四頁、第三五頁）；又告訴人丁○○在九十年十二月二
      十八日案發之早上八時三十分無故持木棍至廖蘇龍經營之檳榔攤內毆打林聬，
      並於同日十一時三十分持鐵條至雲林縣麥寮鄉○○路五一二號毆打蕭祝及廖孫
      爾致傷，於此之前同年十二月二十六日持菜刀至廖蘇龍之上開檳榔攤強取啤酒
      、舒跑等財物等情（見同上卷第三七頁至第三九頁），因民眾報案，被告等人
      遂前往逮捕，除據被告等之供述外，並有上開被害人報案之警訊筆錄可查，應
      可採信，據此可悉，被告等逮捕丁○○係依法令逮捕之行為無誤。
（四）被告戊○○雖有參與案發當日圍捕通緝犯丁○○之勤務，然依據被告丙○○及
      乙○○於內政部警政署訪談紀錄中所述，被告戊○○當日僅係配槍屋外擔任警
      戒（同上他字卷第四八、四九頁；五三、五四頁），證人程遙宗亦證稱當時有
      帶盾牌二面、警棍五枝、槍一把、二十四發子彈，戊○○帶槍，他沒有帶警棍
      ，其他五個人帶警棍等情（原審卷(一)第一六二、一六三、一六九頁），既有六
      個人參與圍捕通緝犯勤務，只帶五枝警棍，可見戊○○的確是帶槍警戒，未實
      際參與以警棍制伏告訴人之逮捕行為，則丁○○於拒捕時所受之傷害應與其無
      關，先予敘明。
（五）告訴人丁○○在原審稱：警員前往上開住處時，其一手拿菜刀、一手拿鐵條站
      在雲林縣警察局台西分局製作之丁○○住宅現場圖（原審卷(一)第五八頁）置物
      室，警察追捕時，伊往住處之北邊跑。」（原審卷(二)第二七；三六頁），其於
      警訊供稱：「前幾天與鄰居有糾紛，我以為鄰居報警捉我，我見到警察心裡害
      怕，當時我正準備煮飯，便一手拿菜刀，一手拿鐵條，警察拿木棍打我，我害
      怕便往外跑。」（偵查他字卷第四六頁），足見告訴人確執有菜刀、鐵條等物
      ，企圖逃竄拒捕。證人程遙宗（當日休假協助逮捕之警員）證稱：「（當時他
      們是（穿）制服或便服？）當時確定有穿制服的人，就是被巡佐指派的戊○○
      攜帶槍械有穿制服」、「（逮捕丁○○的過程你有無看到？）就是丁○○跑出
      來。」、「（丁○○跑出來時發生什麼事情？）我記得他從神明廳跑出來，跑
      出來以後往圍牆的門繞出去。」（原審卷(一)第一六五頁）。另被告六人經隔離
      訊問後，被告己○○供稱：帶班的乙○○學長跟告訴人表明身分告訴他所犯罪
      名及通緝部分，要他到派出所說明，告訴人不理乙○○，身體先彎腰，起身時
      一手拿菜刀、一手拿鐵條；乙○○跟他說，請他跟我們好好配合，叫他不要有
      不法舉動，等到乙○○跟他說完這些話之後，我們有其他同事繞到後面準備要
      抓他，他從屋內房間走到案發現場之房間。（原審卷(一)第七三頁）；丙○○供
      稱：我們告訴他我們是麥寮分駐所的警員，你被通緝，你必須到警局作說明（
      原審卷(一)第七七頁）；乙○○供稱：當日我有穿制服，我在三合院廣場用台語
      跟他說，我是麥寮分駐所警察，因你今日有打人，又被通緝，你必須跟我們回
      警察局說明（原審卷(一)第七九頁反面）；庚○○供稱：到丁○○住宅時同仁乙○○向丁○○喊話，乙○○說我們是麥寮分駐所的警察，你不但涉及毀損通緝
      犯，還涉有強盜、搶奪、傷害很多案件，請你到分駐所說明解釋，丁○○沒有
      回話，就走到走廊（原審卷(一)八八頁反面）。足見查緝之警員即被告等已先有
      告知告訴人不要有不法舉動等情。則警察執行逮捕時已穿著制服，並向告訴人
      表明服務單位，及其所涉之案件，並請其到警察局說明，然而告訴人不予理會
      ，彼時告訴人丁○○已知悉警方人員係前來執行逮捕之職務，惟不聽勸告配合
      警方歸案，竟持菜刀、鐵條往屋內其他房間走去，嗣再往屋外逃竄，可證告訴
      人執意拒捕。另起訴書也認定告訴人當時拒捕，並持菜刀、鐵條攻擊警員，從
      而告訴人持械拒捕之事實已相當明顯，警方如不立即採取強制作為，告訴人極
      有可能逃逸，如此急迫之情況，執行逮捕之警員使用警械以強制力逮捕丁○○
      自已符合上開警械使用條例之規定。
（六）被告等人使用警械以強制力逮捕被告，既符合警械使用條例之規定，其因而致
      告訴人受傷，是否成立業務過失傷害或故意傷害？所應審酌者應為，逮捕當時
      警察人員之生命、身體是否已遭受危害，警械之使用是否逾越必要程度？茲分
      述如下：查告訴人身長一百七十六公分、體重八十五公斤（詳偵查他字卷第八
      一頁受刑人健康檢查表）體型壯碩，手中並持有鐵條（約六十公分）、菜刀等
      兇器與警員對峙，極具危險性，告訴人為脫免逮捕將以非常猛烈方式拒捕，前
      往查緝之警員確已面臨告訴人拒捕，有加害生命、身體之危險，自有使用警械
      之必要。至於其逮捕被告使用強制力之經過有無逾越必要程度，亦分述如下：
    １、警方人員如何查緝、逮捕與告訴人發生第一波衝突之地點、過程情形如下：
    查告訴人不理會警員之警告，逕從現場圖置物室房間之通道往案發房間逃去，
      警員從正廳大門Ｇ進入，雙方在案發房間前之走廊發生第一波衝突，此時告訴
      人持鐵條、菜刀攻擊警察（被告之供述係以原審卷(一)第五八頁現場圖說明）：
    I被告戊○○在原審供稱：「我們從庭院進去的，在Ｂ、Ｃ間的窗戶有看到他，
      乙○○有告誡他，我們是分駐所的警員，你因為通緝及傷害等案件，請與我們
      回去分駐所說明。然而丁○○不理我們，就一下子沒有看到他的人，丙○○、
      己○○、乙○○、庚○○及我都有從大門先進去，此時丁○○在Ｄ那邊，丙○○、己○○持圓盾在前面，他們二個人就慢慢走進Ｆ點那邊，我就在他們的後
      面，我在那邊有跟他告誡，我當日穿制服，請他將菜刀及鐵條放下，乖乖與我
      們回去說明，他仍就不理我們，然後我就退到後面，丁○○看到丙○○及己○○要往前的時候，他就跑過來攻擊，在Ｆ、Ｄ之間，攻擊的時間大約有十幾分
      鐘，丁○○就趁機躲到案發現場的房間。」
    II被告庚○○在原審供稱：「喊話時，丁○○站在Ｂ、Ｃ中間的房間內，他都不
      回答，之後就走到Ｃ、Ｄ、Ｆ這個走廊看到丁○○右手拿菜刀，左手拿鐵條，
      戊○○站在我的旁邊，就拿出警槍出來向丁○○喊話，對他說你涉及通緝犯及
      很多案件，你還是跟我們回分駐所好了，丁○○還是沒回話，丙○○和己○○
      拿警棍及小盾牌稍微退後一、二步，丁○○站在走廊（即Ｄ、Ｆ）就拿菜刀及
      鐵條，猛砍了幾下，丁○○就進入案發的現場房間。」
    III被告己○○在原審供稱：「我們從現場圖Ｇ的大門進入，通過Ｆ通道口，看到
      丁○○從Ｄ通道口，往我們打過來，我們就退到Ｆ通道口與正廳之間，這是第
      一波衝突。」
    Ⅳ被告丙○○在原審供稱：「我們就從大門進去之後，就站在Ｆ、Ｄ點與告訴人
      相遇，看到告訴人拿著菜刀及鐵條，告訴人遇見我們的時候，就將拿菜刀的手
      舉高，乙○○、戊○○就跟他說，你被通緝，我們是麥寮分駐所的警員，請他
      跟我們回去到案，丁○○二話不說，就拿著菜刀向在前面的我和己○○砍下來
      ，告訴人砍過來，我們就稍微的退一下，這就是我們的第一次衝突。」
    Ⅴ被告乙○○在原審供稱：「我們到告訴人的家的時候，我們有看到丁○○躲在
      Ｃ、Ｄ點左右的位置，當日我有穿制服，我在三合院廣場用台語跟他說，我是
      麥寮分駐所的警察，因為你今日有打人，又被通緝，你必須跟我們回警察局說
      明，告訴人自始至終都不說話，我們就從Ｇ進入，看到告訴人手裡拿著菜刀及
      鐵條，我就大聲的跟他說，「你菜刀放下來」我們其他的同事就很兇的跟他說
      ，要他將菜刀放下來，後來他就從Ｄ的地方衝往Ｆ點，我們就從Ｆ點稍微倒退
      ，這時候告訴人就拿菜刀、鐵條攻擊己○○、丙○○，接著告訴人就趁機跑進
      去案發現場的房間。」。甲○○在原審供稱：「我們進入三合院的廣場，我看
      到丁○○站在Ｂ、Ｃ的中間的窗戶裡面，我們有幾個人就從大門進去裡面（大
      廳），我就發現丁○○手上拿了什麼東西，我就又跑回來三合院的廣場警戒，
      當時我們就一個默契，己○○、丙○○進去負責攻堅，我就在外面負責警戒，
      大部分的人都進去，我的印象中，證人程遙宗負責顧車，可以確定的是有三個
      人（丙○○、己○○、戊○○）進去大門Ｇ點。」他的門口不是很大，我有看
      到丙○○、己○○站在Ｇ點。」
    告訴人與警方之被告第一波衝突過程，被告等供稱彼等確已面臨告訴人持刀拒
      捕之危險，經原審隔離訊問後，互核供述大致相符，亦與丙○○、乙○○於內
      政部警政署時所作之訪談紀錄無甚大差異，應屬可信，雙方在第一波衝突前告
      訴人已顯出不配合而有強烈拒捕之情形，警察在採取強制作為前，也先有告誡
      告訴人放下手中之菜刀、鐵條等兇器，應無違背上述警械使用條例之規定。
    ２、旋警方人員為逮捕告訴人而發生第二波衝突之情形：
    第一波衝突後告訴人轉進現場圖所示案發現場房間，因屋內放置床墊，且房間
      之門太小無法擠入太多員警（參西螺分局所拍攝丁○○住宅現場勘查照片編號
      第十一、十二張照片、原審卷一第六四頁），因此僅由丙○○、己○○持警棍
      及小圓盾進入房間內攻堅，其餘人員在房外警戒，此波攻擊中丙○○、己○○
      、甲○○、乙○○等人受傷，丙○○受有右手小拇指瘀血傷１ｘ１公分、左下
      肢瘀血傷８ｘ６公分、左大腿擦傷２公分，己○○受有右膝瘀血傷４ｘ３公分
      、右第二、三、四、五指腫脹，有驗傷診斷書可證（他字卷第五０至五二頁）
      ，乙○○供稱伊左虎口也有受傷，但是沒有去驗傷，如此看來逮捕過程中共有
      四名警員受傷，警棍二枝也在此波攻堅中斷裂，己○○之警棍先斷掉，丙○○
      之警棍後來也被菜刀砍到之後斷掉，告訴人趁此警棍斷掉空檔向外衝出撞倒丙○○及己○○，告訴人衝出時持菜刀刺向起身之丙○○，丙○○閃避得法只被
      刺破衣服，告訴人衝突包圍後往外奔跑，再右轉中興路往後安之田園跑去，企
      圖逃竄：
    I被告戊○○在原審供稱：「在Ｆ、Ｄ之間，攻擊的時間大約有十幾分鐘，丁○○就趁機躲到案發現場的房間，丙○○在門的左手邊，己○○在門的右手邊前
      面的Ｅ點，庚○○好像是在己○○後面，我就在庚○○的右手邊在Ｆ、Ｄ的走
      道上，我在那邊警戒，我站在那邊沒有辦法看到房間裡面的情形，但我有聽到
      房間有攻擊的聲音，就是有圓盾被敲擊的聲音，以及己○○及丙○○有繼續告
      誡丁○○要求他將手上的兇器放下，丁○○還是不聽，然後丁○○有衝撞出來
      ，衝撞出來之後，丙○○及己○○有被撞到在地，丁○○衝出來的時候，我被
      己○○撞到，差一點跌倒，我站在他的右後方，那時候丁○○就趁機逃出外面
      。」
    II被告庚○○在原審供稱：「丁○○就進入案發的現場房間，己○○和丙○○就
      持著警棍及小盾牌進入，當時我本人還在外面，因為房間的門很小，當時我看
      到丁○○一直拿著鐵條及菜刀猛攻丙○○及己○○，當時我人站在Ｄ、Ｆ處，
      戊○○站在我的旁邊，甲○○及乙○○站在丙○○、己○○的後面，我在外面
      看到的情形就是丁○○拿著鐵條及菜刀攻擊丙○○、己○○，他們二個人用警
      棍打丁○○的手臂並用小盾牌抵擋，在裡面的時間大約二十幾分鐘左右，我在
      後面看到丙○○及己○○兩個人就向後倒地，丁○○手裡上還拿著鐵條及菜刀
      衝出來，我是看到他撞到丙○○及己○○倒地，他衝出來之後就往三合院廣場
      往右邊中興路一直跑。」
    III被告己○○在原審供稱：「我和丙○○通過Ｅ進入房間，告訴人看到我們進去
      的時候，就與我們發生衝突，告訴人打丙○○，我就趁隙打丁○○的持兇器的
      手部，當丁○○轉過來打我的時候，換成丙○○趁隙打他。」、「告訴人在房
      間的角落，其他的人是沒有辦法插手的。」、「因為衝突的太厲害，我的警棍
      有斷掉，我立刻往後面抓，我不知道抓到誰的警棍」、「我們是在Ｅ點被告訴
  人衝撞，我被告訴人衝撞跌倒，我倒在Ｅ點的右側，丙○○是被衝撞到Ｆ點往
      正廳的方向倒下去，告訴人有用菜刀對著丙○○刺，丙○○本身是柔道的高手
      ，他有側閃，就只有刺破他的衣服。然後，告訴人就衝破後面幾個人的防守，
      從正廳大門往三合院圍牆外。」
    Ⅳ被告丙○○在原審供稱：「告訴人趁機從Ｅ點進去案發現場的房間，告訴人有
      要將門關上，己○○就伸出警棍阻擋他關門，我們就順勢將門推開，推開後我
      們就展開衝突，告訴人拿菜刀攻擊我們，我就用右手持警棍還擊，當時己○○
      站在我的右邊，趁著告訴人在打我的時候，己○○出手打告訴人的鐵棍及手，
      我們的目的是要將告訴人的兇器打掉，告訴人就反過來要攻擊己○○，我就接
      著這個空檔要打告訴人，我是要打落告訴人手上的菜刀，我有打到告訴人的手
      ，告訴人在屋裡面反覆的向我們二人攻擊，我們衝突的時間，大約有一、二十
      分，因為當時告訴人的手上有拿兇器，我們是想盡辦法要攻打告訴人手中的兇
      器。當時告訴人是站在房間的中間的後面，我和己○○站在門進來一點點，其
      他的人並沒有辦法進來，告訴人門口很小，到後來己○○的警棍先斷掉，後來
      因為我的警棍在打告訴人的菜刀時候也斷掉，告訴人一看到我的警棍斷掉就拿
      著菜刀向我衝過並且要砍我，我因為當時被告訴人衝撞又拌到門檻而跌倒，當
      告訴人衝向我的時候，告訴人先持鐵條攻擊，我有拿小圓盾擋住，但是我的右
      手小拇指還是被告訴人的鐵條打傷，之後告訴人又拿菜刀要刺我，我當時是正
      要起身的狀態，我也是用小圓盾撥開，結果只有刺破我的衣服。其餘的同事這
      時要合力圍住告訴人丁○○結果不知道怎麼樣，就被他逃跑，我被告訴人刺到
      的那一刻，我的人已經呆住了，我還在摸我的肚子有無受傷，我回神的時候，
      我有看到告訴人從正廳的大門要跑出去的時候，有摔一跤。」
    Ⅴ被告乙○○在原審供稱：「接著告訴人就趁機跑到案發現場之房間，只有拿著
      盾牌的己○○、丙○○進去房間裡，因空間很狹小，其他人沒有辦法進去，他
      們就在裡面纏鬥，時間大約二十分鐘左右，再來告訴人從案發現場的房間衝出
      來，沿著Ｅ、Ｆ、Ｇ的路線衝出來，將己○○、丙○○衝倒，丙○○竟然被告
      訴人撞到大廳來，我當時人在大廳，我沒有料到告訴人會衝出來，嚇了一跳，
      我當時也沒有注意到他是如何衝撞過來的，我有看到告訴人持菜刀攻擊丙○○
      ，我就趕快用警棍打告訴人的手，此時丙○○也有用盾牌擋開，告訴人就從Ｇ
      跑出去，告訴人跑出去的時候，有在Ｇ點稍微摔倒，並非完全摔倒，就立刻往
      中興路逃走了。」、「我的左虎口受傷，沒有去驗傷，是在Ｇ點發生衝突時所
      造成的。」
    Ⅵ被告甲○○在原審供稱：「因為門太小了，而且我也不能幫上什麼忙，我在三
      合院廣場大約十幾分鐘，我就又進去看，為什麼那麼的久，我就看到丙○○及
      己○○、戊○○他們與丁○○在打鬥，又經過大約十分鐘以後，我在大門看到
      丁○○跑出來，我要去把他擋住不要讓他跑掉，他就用鐵條打到我的左腳，我
      就倒地了，我也不敢靠近他，我有閃他，我看到我們的同事還沒有出來，因為
      我本身也受傷了，我也不敢一個人追他。」
    足見從被告等之供述，第二波衝突之經過也大致吻合，而渠等供述自己或同事
      受傷之經過也一致，並與診斷證明書所記載之傷勢相當，又丙○○當時穿著之
      外套外面下方左邊口袋處有一被劃破洞，顯係被銳利器具刺破，核與被告等之
      供述被菜刀所刺情節合致，亦與證人程遙宗證述：「回去以後，丙○○有特別
      出示他被劃破的外套給我們看」之證詞相吻（原審卷(一)第一七０頁），顯非臨
      訟製造，渠等供述告訴人衝出時以菜刀刺向丙○○尚非全然無據，應屬可信。
      執此告訴人以菜刀、鐵條攻擊逮捕之警員，又衝撞警員突圍，其拒捕之反抗行
      為致四名警員受傷，顯已嚴重威脅到執行逮捕職務警員之生命、身體之安全，
      自有使用警械之急迫需要。
    告訴人所持之菜刀在偵查時經檢察官勘驗認有向左彎的幅度，刀背有凹洞（小
      凹洞），鐵條長約六十公分，直徑約一點二公分。（偵查卷他字卷第一０五頁
      ），此外有菜刀彎曲之照片二張可證（他字卷第一一０頁）。足見菜刀與盾牌
      或警棍在格擋接觸時造成彎曲、缺角，證人程遙宗在原審證稱警棍之材質係木
      質，倘木質之警棍已被菜刀砍到，則已變得脆弱，再持以攻擊自然容易斷裂，
      就此被告丙○○供稱其警棍被菜刀砍到以致斷裂，尚非不可信；另一枝己○○
      所持之警棍也在此波制伏告訴人時斷裂，其斷裂原因或係材質較為脆弱，或係
      因遭菜刀或鐵條打到而變得脆弱也不無可能，因第二波衝突長達二、三十分鐘
      ，被菜刀、鐵條打到之可能性極高，而扣案之菜刀既呈彎曲且有缺損之現象，
      足見告訴人持以猛烈攻擊警方，使被告等面臨生命、身體之危害，益見此時應
      有使用警棍之急迫需要。
    告訴人雖在原審供稱：被警察打時沒有反抗，伊拿菜刀是要煮菜，拿鐵條是要
      趕蛇，警察除了拿棍子及槍以外還有鋁製的棒球棍云云，其上述當時一手拿菜
      刀要煮菜，另一手拿鐵條趕蛇之供述已不近情理，又警方攜帶鋁棒亦未據告訴
      人證實。告訴人於麥寮分駐已供稱：拿菜刀及鐵條是在保護自己的，因警察要
      捉我，身上的傷是警察逮捕時抵抗中受傷的；其於接受內政部警政署人員訪談
      時供稱：前幾天我與鄰居有糾紛，我以為是鄰居報警察來捉我，我見到警察來
      心裡害怕，當時便一手拿菜刀、一手拿鐵條，警察拿木棍打我，我害怕便往外
      跑，警察見我跑便又拿棍子打我，已如上述。其先後指訴不一致，之前供稱其
      傷勢是警察逮捕時抵抗中受傷，嗣於原審供稱沒有反抗是被警察打傷云云，不
      足採信。衡情告訴人若完全未反抗拒捕，當警察表明身分及要告訴人到派出所
      作說明時，告訴人儘可配合，讓警方完成逮捕手續，並不需要逃跑，告訴人所
      述與常理有違，其陳述有如上之瑕疵，且與事實不相符，自不足採為被告等科
      刑之基礎。嗣告訴人跑出圍牆的外面再右轉往田裡跑，被告等擔心告訴人跑進
      甘蔗田就追趕，追捕中丙○○趁機在後以警棍打告訴人的小腿使其速度慢下來
      ，己○○、丙○○、甲○○、乙○○先追到，庚○○、戊○○接著趕到，告訴
      人逃跑中跌倒，跌倒時反手拿菜刀要砍甲○○，甲○○此時以警棍打其右手，
      眾人看到告訴人跌倒後，將他圍上擊掉菜刀、鐵條，乙○○乃上前壓住告訴人
      的背部並上手銬，完成逮捕，已據被告等在原審供述明白，互核一致，堪屬可
      信。告訴人在田裡被制伏前，猶持菜刀砍向警員拒捕，此時警員使用警棍打其
      右手使兇器脫落即有必要，又丙○○在追捕過程用警棍施擊丁○○之腿部使其
      速度慢下來，亦為遂行逮捕任務之必要行為，使用警棍之時機也屬必要，亦無
      不合。
    ３、被告等使用警械之情形是否符合比例原則，是否有逾越必要之程度：
    告訴人丁○○供稱：「（你衝出來的時侯，你手上的菜刀及鐵條是否還在手上
      ？）是的。」、「（你的菜刀何時掉的？）他們打我的時候。」、「（在何處
      打你的？）在田裡打我的時侯。」、「（你的鐵條何時掉的？）他們打我的時
      侯。」、「（在何處打你的？）在田裡打我的時侯」、「（你手上拿的鐵條及
      菜刀，是你自己放在地上還是被打掉在地上？）被打掉的。」、「（打你何處
      ？）手肘這邊」（原審卷(二)第四二頁）。是告訴人在其住處內持鐵條、菜刀與
      警方對峙，雙方經歷上述二波衝突後，告訴人攜帶兇器從其住處竄出沿中興路
      往後安村方向之田裡逃跑，直至被追到田裡，其手中菜刀、鐵條被打掉以前，
      危險性仍然持續中，此時警方以警棍擊打告訴人之手肘欲使告訴人手握之兇器
      鬆脫以遂行逮捕，難謂無必要，也沒有逾越必要程度。告訴人雖又證稱：警棍
      是在田裡打斷的；是打手的時候斷的；三枝警棍都是那個時候斷的。（原審卷
      (二)第四二頁反面），則該警棍既是警察為了要打掉告訴人之菜刀、鐵條而斷掉
      ，而非告訴人之菜刀、鐵條被打掉後已無危險性之情況下，警察仍持續擊打告
      訴人手部才斷掉，自無使用警械過當問題。
    參以告訴人因此次逮捕受有右尺骨骨折、右上頷裂傷、右額裂傷、左上臂瘀傷
      、左前臂瘀傷、右上臂瘀傷、左大腿外側瘀傷、右大腿外側瘀傷等傷害，觀其
      傷勢大都集中在手臂、大腿處，再者告訴人供述警察打其手肘使菜刀、鐵條掉
      落之證述，可見警察擊打告訴人手、腳之目的在於打掉兇器防止其繼續攻擊及
      使告訴人難以行走防止逃逸以利逮捕，要無逾越必要程度或過當之處。
    上開與告訴人同房受刑之證人湯郁振等人雖均證述告訴人入監時傷勢如照片所
      示之情形，他的手及腳腫脹的，全身有瘀青，無法自由行走，洗澡時需要人幫
      忙，無法自己洗澡，晚上痛得無法入眠，一直呻吟痛，他都躺著無法自己起來
      等等，但湯郁振於原審證稱：「告訴人沒有辦法走動，他的身體是我們幫他洗
      ，他無法自已行走之現象只有一、二天。」（原審卷(二)第七七頁），可知悉告
      訴人無法自己走動，應係傷勢腫脹之一時現象，要非傷勢特別嚴重之故，另案
      發後當日下午三時二十五分、三時三十分告訴人分別在麥寮分駐所製作二份筆
      錄，其對於因涉何案被警察逮捕，逮捕之經過及受傷之情形能為完整之敘述並
      完成簽名，以及逮捕後送至雲林第二監獄執行時，其對於受傷原因也有說明，
      並完成簽名以觀，就此可見告訴人手、腳雖被警棍打到，但意識仍清楚，且有
      書寫能力，又證人程遙宗證稱：「當時（在警車上）丁○○的身上沒有異狀；
      押上車以後沒有再打丁○○；下車的時候並沒有什麼反應，但是回到分駐所的
      時候丁○○一直鬧著要走，他是有說話，並且有動作要走。」等語（原審卷(一)
      第一六八至一七二頁），可證告訴人之傷勢尚非嚴重到與警員採取強制力制伏
      行為有明顯不相當之情形，據此亦難遽認為有過當。至於告訴人右上頜裂傷、
      右額裂傷等二處傷，告訴人稱係被上手銬後被棍子撞的云云。然經原審向國立
      臺灣大學醫學院附設醫院（下簡稱臺大醫院）函詢告訴人上開傷勢之長、寬及
      深度各為何，該院函覆病歷中無記載，無法提供，有該院九十三年五月二十五
      日函可查（見原審卷(二)第一０四頁），原審勘驗告訴人所指額頭及上嘴角之傷
      痕，其中嘴角之疤痕經丈量長約三公分，額頭部分不明顯無法丈量，亦有勘驗
      筆錄可查（原審卷(二)第四０頁），該二處傷痕既非嚴重，且告訴人拒捕時持有
      長約六十公分之鐵條及菜刀各一把，逮捕之警察難以近身，尤其告訴人丁○○
      患有幻聽及攻擊破壞行為等精神症狀，亦有臺大醫院診斷書可考（他字卷第二
      ０頁），當時告訴人瘋狂抵抗警方之圍捕應可想見，此傷極有可能係被逮捕戴
      上手銬前之二波衝突過程中造成，或是告訴人自陳跑出來以後有跌倒，（審理
      卷(二)第二八頁），是倒後碰撞地面造成，抑或是上手銬前將告訴人壓制在地面
      ，因臉部朝下，告訴人掙扎中造成，既有上述多種可能性，自難僅以告訴人單
      方面之指訴即認定係被告等不滿告訴人拒捕而為報復。
    告訴人又指稱其肚子是被帶至警局時被人用腳踢傷，惟告訴人無法當庭指認何
      被告所為，且相關病歷並無腹部傷痕之記載，非可遽為認定告訴人有此傷痕，
      又告訴代理人於原審主張告訴人受有內傷請求調查台大醫院之病歷，檢察官也
      為相同之請求，然而經原審調得臺大醫院之病歷資料，並參酌診斷證明書，並
      無內傷之記載，難以採憑。告訴人之姐林秀美於本院陳稱告訴人丁○○以為伊
      家羊被偷，且因告訴人有精神上妄想症，才發生這些事情，不知道丁○○已被
      通緝，警察執行公務是應該的，但不應該這樣對待我弟弟，當時我們都不在家
      ，只有我弟弟在家煮飯而已云云，亦未在現場，不瞭解告訴人與警方對峙、暴
      力衝撞之當時情形，純就事後想像，尚無足取。證人程遙宗雖證稱：丁○○被
      押到巡邏車的時候沒有注意到告訴人頭部有流血，沒有看到告訴人頭部有明顯
      的傷痕云云。惟告訴人稱其臉部的傷是在田裡被捉的時候被一、二個人以棍子
      打（戳）的。（原審卷(二)第四０頁反面、第一七五頁），被告等復否認上情均
      供稱逮捕後就沒有再打告訴人，依此可證告訴人臉部之傷是被帶上警車之前已
      有，程遙宗卻稱未看到臉部之傷勢，可能係其自陳告訴人上車後從後視鏡觀察
      未能詳細端詳有關，參以告訴人供稱在警局時沒有被打臉部，亦可證告訴人臉
      部之傷非被帶回警局時再次被打傷，尚不足以作為被告等不利之認定。
四、綜上所述，被告庚○○等六人所為辯解，尚堪採信。況案發當時通緝犯丁○○發
    現警方圍捕時，不僅未聽從勸導，反持菜刀、鐵條與警方對峙，且對圍捕警員有
    衝撞、攻擊之傷害行為，造成被告甲○○、己○○、丙○○及乙○○等人均有傷
    害，而告訴人被逮捕前已有暴力攻擊鄰人之行為，其又患有幻聽及攻擊破壞之精
    神分裂症狀，強烈抵抗警方之逮捕，警員多人之圍捕仍然讓其脫逃，可見要行使
    公權力將其逮捕的確非易，則被告等於依法逮捕告訴人丁○○時受到頑強抵抗拒
    捕，渠等之生命、身體已遭受到危害，依此客觀情狀，自有使用警棍阻止危害之
    必要，酌以擔任警戒之戊○○在此緊急情況下仍不敢貿然開槍，可悉被告等警械
    之使用已相當節制，渠等使用警棍及以強制力制伏告訴人難免造成其受有傷害，
    依當時雙方對抗之混亂場面，似難認被告等使用警棍有違「比例原則」之逾越必
    要程度，核屬刑法第二十一條第一項依法令不罰之行為，要可認定。又檢察官係
    起訴被告等人涉有業務過失刑責，其就被告等如何負應注意之義務，未注意且並
    無不能注意之情況下，應負如何之過失責任？僅謂被告使用警械過當，並未為其
    他具體之說明及舉證，而使用警械本僅有合法與否之問題，若為過當不法，均屬
    故意，而不涉及過失範疇，被告縱有過當情事，亦非過失，遑論被告等人均無過
    當不法，已如前述，是故檢察官之舉證核與刑法第二百八十四條第二項之罪構成
    要件不符，自難僅以告訴人上述有瑕疵之指訴，即認被告有業務過失傷害之犯行
    ，此外又查無其他任何積極之證據足認被告等有上述犯行，原審以不能證明被告
    等犯罪而均諭知無罪之判決，核無不合，檢察官上訴意旨，仍執前詞認被告等縱
    有使用警械必要，亦已逾必要之程度而犯罪，並以原審未調扣案已斷之警棍比對
    告訴人額頭與上嘴角之傷痕，即自行揣測云云，指摘原判決不當，仍就原判決已
    詳予論述勘驗部分任意指摘並無可取，其上訴為無理由，應予駁回。
據上論結，應依刑事訴訟法第三百六十八條，判決如主文。
本案經檢察官曾銘芳到庭執行職務。
中    華    民    國      九十三      年      十一      月      十七    日
                                  臺灣高等法院臺南分院刑事第二庭
                                      審判長法官  葉    居    正
                                            法官  李    文    福
                                            法官  莊    俊    華
右正本證明與原本無異。
不得上訴。
                      法院書記官  廖    明    娟
中    華    民    國      九十三      年      十一      月     十九     日
